臺灣高雄地方法院民事判決　　　　　　　95年度訴字第1032號
原　　　告　甲○○
被　　　告　乙○○
被　　　告　丙○○
上列二人共同
訴訟代理人　蘇精哲律師
　　　　　　王建元律師
上當事人間撤銷贈與等事件，本院於民國96年1月19日言詞辯論
終結，判決如下：
  主  文
被告乙○○、丙○○間於民國九十四年八月八日就附表編號一之
不動產所為之贈與行為，及於民國九十四年九月二日以贈與為原
因之所有權移轉行為，均應予撤銷。
被告丙○○應將高雄市前鎮地政事務所於民國九十四年九月二日
以九十四年鎮登字第八六號收件就前項不動產所為之所有權移轉
登記予以塗銷。
被告乙○○、丙○○於民國九十四年八月二十日就附表編號二不
動產所為之贈與行為，及於民國九十四年九月十三日以贈與為原
因之所有權移轉行為，均應予撤銷。
被告丙○○應將嘉義縣竹崎地政事務所於民國九十四年九月十三
日就前項不動產所為之所有權移轉登記予以塗銷。
訴訟費用由被告負擔。
  事實及理由
一、原告起訴主張：被告乙○○與訴外人陳盟仁共同向伊借款新
    台幣（下同）350 萬元，並共同簽發發票日為民國92年1 月
    25日、到期日為92年3 月25日、面額為350 萬元之本票一紙
    （下稱系爭本票），詎被告乙○○於屆清償期時並未清償上
    開借款，原告遂聲請本票裁定，原告並於94年7 月收受鈞院
    94年度票字第13422 號本票裁定。然被告乙○○於收受前開
    裁定後，竟分別於94年8 月8 日及94年8 月20日，將其所有
    如附表編號一、二之不動產（下稱系爭不動產），贈與其子
    即被告丙○○，並於同年9 月2 日及13日分別辦妥所有權移
    轉登記完畢，而有害於伊之債權，伊自得依民法第244 條第
    1 項規定，訴請撤銷之。爰依民法第244 條規定，聲明求為
    命將被告間就系爭不動產所為之債權及移轉登記行為均予撤
    銷，並命被告丙○○將該所有權移轉登記予以塗銷。並聲明
    ：如主文所示。
二、被告乙○○、丙○○則均以：被告乙○○自80年初起即無固
    定收入及工作，如附表編號一之不動產係被告丙○○買受後
    ，借用被告乙○○之名義登記，實際上之所有權人仍為被告
    丙○○，94年間之移轉登記行為僅係雙方終止借名登記後，
    回復為真正所有權人，且非無償贈與，回復登記後被告乙○
    ○形式上之積極財產雖有減少，惟實際上乙○○之總財產並
    不因為此一移轉行為而減少，自未損害原告之債權。另如附
    表編號二之不動產則為被告乙○○提供土地為擔保，以配偶
    黃陳碧蓮名義向嘉義縣竹崎鄉農會借款50萬元之用，且係因
    被告乙○○於85年間因車禍，家中無法籌出高昂之手續費而
    向農會借款，其後亦由被告丙○○及其他子女清償，而後被
    告乙○○因年事已高而擬移轉予子女，為節稅之故而以贈與
    之方式移轉予被告丙○○名下，則應是有償，且共同借款人
    尚有訴外人陳盟仁，陳盟仁是否無法清償，致有害於原告之
    債權等語，資為抗辯。並聲明：(一)原告之訴駁回。(二)訴訟費
    用由原告負擔。
三、按債務人所為之無償行為，有害及債權者，債權人得聲請法
    院撤銷之。債權人聲請法院撤銷時，得並聲請命受益人或轉
    得人回復原狀。前述撤銷權，自債權人知有撤銷原因時起，
    1 年間不行使，或自行為時起經過10年而消滅，民法第244
    條第1 項、第4 項前段、第245 條分別定有明文。經查：原
    告主張於94年9 月間查詢被告乙○○財產時，始知悉上情，
    業據其提出94年9 月27日查詢之系爭房地與系爭土地謄本等
    影本在卷可按，而原告於95年3 月1 日提起本件撤銷之訴，
    自未逾民法第245 條所定之除斥期間，合先敘明。
四、原告主張被告乙○○與訴外人陳盟仁於92年間共同向原告借
    款350 萬元，並簽發系爭支票一紙，經屆期未獲清償，經原
    告聲請本票裁定後，被告乙○○並於94年8 月8 日及同年8
    月20日就如附表編號一之不動產，另於94年9 月2 日及同年
    9 月13日就附表編號二之不動產均以贈與被告丙○○為由，
    申請將系爭不動產之所有權移轉登記予被告丙○○，經高雄
    市前鎮區及嘉義縣竹崎鄉地政事務所分別辦理所有權移轉登
    記完竣，業據其提出與所述相符之本票影本、高雄市前鎮地
    政事務所土地登記第二類謄本各2 份為證，並經本院依職權
    調取被告乙○○於上揭時日申請將系爭不動產所有權移轉登
    記予被告丙○○時之土地建物登記申請書影本各2 份、土地
    建築改良物贈與所有權移轉契約書影本2 份在卷，被告乙○
    ○除對於借款辯稱未借用達350 萬元如此高之數額外，其餘
    對於將系爭不動產以贈與為原因移轉與被告丙○○之事實均
    不爭執，而被告乙○○向原告借款而簽發系爭本票之事實，
    業經本院核發94年度票字第13422 號本票裁定在案，另被告
    乙○○對原告所提起之確認系爭本票債權不存在之訴，亦經
    本院以94年度雄簡字第5898號駁回被告乙○○之訴在卷，復
    經本院調閱前開卷證查明在卷，堪認原告就此部分之主張為
    真實。而被告乙○○、丙○○則以前開情辭置辯，則兩造爭
    執之要點即在於：被告2 人間之移轉行為為有償或無償？
    2.被告2 人間之移轉行為有無侵害原告債權？本院分述判斷
    意見如下：
（一）被告2人間之移轉行為為有償或無償？
  (一)原告主張系爭不動產之所有權移轉登記為無償行為之事實，
    雖為被告丙○○所否認，並以前揭情詞置辯。惟查，被告丙
    ○○固陳稱系爭不動產係由兄弟姊妹籌措資金後以其父即被
    告乙○○之名義購買，被告乙○○自82年後即無工作而無薪
    資所得，然有國宅優惠貸款才用乙○○名義，94年回國後，
    才過戶至其名下，並舉證人黃美智即被告乙○○之女亦到庭
    證稱，系爭不動產為兄弟姊妹出資登記於被告乙○○名下等
    語為證，然此為原告所否認。而被告丙○○固另提出85年1
    月27日之如附表編號一之不動產買賣契約書為憑，然該契約
    之買受人仍為被告乙○○，並非被告丙○○，此有系爭買賣
    契約書在卷可憑（見本院卷第720 頁至76頁），另被告丙○
    ○所提出其母黃陳碧蓮之華僑銀行存摺明細，固有現金、匯
    款、外埠聯等匯寄款項之方式（見本院卷第60至71頁），然
    此僅能證明訴外人黃陳碧蓮之存款往來情形，但仍無法證明
    該金額之匯入均係由被告丙○○因出資及繳納月繳貸款金額
    所匯入，況據證人黃美智所言，「我父親當時抽到房屋貸款
    ，我們兄弟姊妹因父親仍在，所以為尊重父親在家裡的權威
    ，所以決定把名字登記在我父親名下，這些購屋的錢都是我
    們兄弟姊妹集資購買的」（見本院卷第129 頁）。則尚難以
    此即認為系爭房地係被告丙○○出資購買而借名登記於被告
    乙○○名下。
  (二)又被告丙○○另稱，嘉義之系爭土地係以其母親黃陳碧蓮名
    義借得貸款後，在90 年 間由兄弟姊妹共同清償，過戶至其
    名下亦係早有規劃云云，然按據被告丙○○所陳，亦係兄弟
    姊妹之存款共同出資，並非被告丙○○所獨資購得，此核與
    證人黃美智所證稱「˙˙˙，後來過戶給我弟弟丙○○，主
    要是因為我弟弟在高雄工作˙˙˙兄弟姊妹只有丙○○住在
    買的房子˙˙˙那時過戶給丙○○，是順理成章，因他要照
    顧我父母親」（見本院卷第129 頁），則被告乙○○之子女
    共同出資，何以獨過戶至被告丙○○名下，已有可議，縱如
    被告丙○○所稱因將來係由伊奉養父母，而由兄弟姊妹間同
    意過戶至被告丙○○名下等情屬實，亦僅係子女基於奉養父
    母所預為安排，尚難憑此即認被告間就系爭房地之贈與行為
    即為清償借款之有償行為。
  (三)另如附表編號二之不動產既本為被告乙○○名下所有，縱因
    為救治被告乙○○而借貸，而後由被告乙○○之子女共同清
    償，然前開不動產經國稅局核定金額約為661,680 元，超逾
    借貸金額50萬元，縱有借貸仍未逾土地價額，故於事後貸款
    縱係被告丙○○之兄弟姊妹共同出資清償，仍非被告丙○○
    所單獨為之，尚非能認係由被告乙○○就系爭土地借貸之債
    務為承擔，則被告2 人間移轉前開土地之行為自非有償，而
    屬無償，被告丙○○之辯解，自無足取。
  (四)另被告丙○○及證人黃美智雖均稱被告乙○○自82年後即無
    工作，而無資力購得不動產云云，然被告乙○○於本院94年
    度雄簡字第5898號之審理中亦曾自陳，有與大鵬彎開發案，
    開發費用由伊與孫老師一起支付等語（見本院卷第230 頁）
    ，則被告乙○○並非均無任何工作獲收入，尚難認無資力購
    得系爭不動產。
  (五)綜前所述，被告2 人之所辯，均無可信，原告上開主張，自
    堪信為真正。
（二）被告二人間之移轉行為有無侵害原告債權？
  (一)原告主張被告乙○○將系爭不動產所有權移轉登記予被告丙
    ○○，致其債權有履行不能或履行困難之情形，而害及原告
    之債權等語，雖為被告2 人所否認，並稱被告乙○○僅係與
    訴外人陳盟仁為共同借款人，然查，訴外人陳盟仁於94年間
    並無薪資所得，名下亦僅有82年出廠之汽車1 輛，此有稅務
    電子閘門財產所得調件明細附卷可憑（見本院卷第237 頁）
    是其資產顯然不足以清償與被告乙○○共同積欠原告之350
    萬元之債務，而被告乙○○將其名下之系爭不動產無償贈與
    被告丙○○，自係使其積極財產減少，而有害於原告之債權
    債權甚明，原告此部分之主張，應堪採憑。
五、綜上所陳，被告乙○○既以贈與為原因將系爭不動產所有權
    移轉登記予被告丙○○，自屬無償行為，又其等間就系爭不
    動產所為無償之債權行為及所有權移轉登記之物權行為，既
    有害及債權，原告本於民法第244 條第1 項及第4 項前段之
    規定，請求將被告丙○○、乙○○間於94年8 月8 日就如附
    表編號一之不動產所為之贈與行為，及於94年9 月2 日以贈
    與為原因之所有權移轉行為，均應予撤銷。被告乙○○、丙
    ○○於94年8 月20日就附表編號二之不動產所為之贈與行為
    ，及於民國94年9 月13日以贈與為原因之所有權移轉行為，
    均應予撤銷。被告丙○○應就前開二系爭不動產所為之所有
    權移轉登記予以塗銷，均為有理由，應予准許。
六、本件事證已臻明確，兩造其餘主張陳述及所提之證據，經審
    酌與本院前揭判斷不生影響，均毋庸再予審酌，附此敘明。
七、結論：本件原告之訴為有理由，依民事訴訟法第78條、第85
    條第1 項前段，判決如主文。
中　　華　　民　　國　　96　　年　　2 　　月　 　2　　日
                  民事第一庭法　官　陳嘉惠
正本係照原本作成。
如不服本判決，應於送達後20日內，向本院提出上訴狀並表明上
訴理由，如於本判決宣示後送達前提起上訴者，應於判決送達後
10日內補提上訴理由書（須附繕本）。
中　　華　　民　　國　　96　　年　　2 　　月　　 2　　日
                            書記官　洪婉琪
    附表
┌───┬───────────────────────────┐
│編號  │            不動產                                    │
├───┼───────────────────────────┤
│      │高雄市○鎮區○○段一小段第二０七０之００一０、同段第二│
│  一  │０七０之００三二地號，應有部分各二十分之一土地        │
│      │高雄市○鎮區○○段一小段第０四一二一建號，門牌號碼為高│
│      │雄市○鎮區○○路九巷四號二樓建物所有權全部            │
│      │                                                      │
├───┼───────────────────────────┤
│      │嘉義縣竹崎鄉○○○段第０００八之００三一號之應有部分二│
│  二  │分之一土地                                            │
└───┴───────────────────────────┘
